臺灣彰化地方法院民事判決　100年度訴字第220號
原　　　告　薛河
訴訟代理人　廖志祥律師
複代理人　　周平凡律師
　　　　　　戴盛益
被　　　告　林進丁
　　　　　　林添進
　　　　　　林文章
上列當事人間請求拆屋還地事件，本院於民國100年7月15日言詞
辯論終結，判決如下：
    主      文
被告林進丁應將坐落彰化縣芳苑鄉○○段一三八○地號土地上如
附圖所示編號Ａ部分即門牌號碼彰化縣芳苑鄉○○村○○路○○
段三三三號、面積六十點三七平方公尺之二樓加強磚造建物拆除
，並將該部分土地返還原告及其他共有人。
被告林添進應將坐落彰化縣芳苑鄉○○段一三八○地號土地上如
附圖所示編號Ｂ部分即門牌號碼彰化縣芳苑鄉○○村○○路○○
段三三一號、面積四四點四八平方公尺之二樓鋼筋混凝土造建物
及編號Ｇ部分面積八點二九平方公尺之二樓鋼筋混凝土造建物拆
除，並將該部分土地返還原告及其他共有人。
被告林文章應將坐落彰化縣芳苑鄉○○段一三八○地號土地上如
附圖所示編號Ｃ部分即門牌號碼彰化縣芳苑鄉○○村○○路○○
段三二九號、面積二點二一平方公尺之二樓鋼筋混凝土建物拆除
，並將該部分土地返還原告及其他共有人。
原告其餘之訴駁回。
訴訟費用由被告林進丁負擔百分之三十五、被告林添進負擔百分
之三十、被告林文章負擔百分之一，餘由原告負擔。
本判決第一、二、三項於原告依序以新臺幣玖萬陸仟伍佰玖拾貳
元、新臺幣捌萬肆仟肆佰參拾貳元、新臺幣參仟伍佰參拾陸元為
被告林進丁、林添進、林文章供擔保後，得假執行。
原告其餘假執行之聲請駁回。
    事實及理由
一、原告起訴主張：坐落彰化縣芳苑鄉○○段1380地號土地（下
    稱系爭土地）為原告與訴外人林尤美所共有，應有部分各為
    200分之167、200分之33，被告林進丁所有如附圖所示編號
    Ａ部分即門牌號碼彰化縣芳苑鄉○○村○○路○○段333號
    、面積60.37平方公尺之二樓加強磚造建物（下稱系爭Ａ建
    物）及編號Ｅ部分即門牌號碼彰化縣芳苑鄉○○村○○路○
    ○段335號、面積59.55平方公尺之二樓加強磚造建物（下稱
    系爭Ｅ建物）、被告林添進所有如附圖所示編號Ｂ部分即門
    牌號碼彰化縣芳苑鄉○○村○○路○○段331號、面積44.48
    平方公尺之二樓鋼筋混凝土造建物（下稱系爭Ｂ建物）及編
    號Ｇ部分面積8.29平方公尺之二樓鋼筋混凝土造建物（下稱
    系爭Ｇ建物）及被告林文章所有如附圖所示編號Ｃ部分即門
    牌號碼彰化縣芳苑鄉○○村○○路○○段329號、面積2.21
    平方公尺之二樓鋼筋混凝土建物（下稱系爭Ｃ建物），均屬
    未保存登記建物，並無任何合法權源，竟長年無權占用系爭
    土地，原告自得依民法第821條、767條規定，請求被告拆除
    地上物，將系爭土地返還予原告及其他共有人等語。並聲明
    除供擔保金額外，如主文所示。
二、被告則辯以：除被告林進丁辯稱系爭Ｅ建物係訴外人即其兄
    林立所建，現出借其使用等語外，被告對於原告主張系爭Ａ
    建物為被告林進丁所有、系爭Ｂ建物及系爭Ｇ建物為被告林
    添進所有，系爭Ｃ建物為被告林文章所有均不爭執，惟均辯
    稱其等認為系爭土地為其所有，蓋因其祖先均在系爭土地上
    居住使用，希望能依公告地價向原告購買等語。並聲明：原
    告之訴及假執行之聲請均駁回。
三、原告主張系爭土地為其與訴外人林尤美所共有，應有部分各
    為200分之167、200分之33，系爭Ａ建物為被告林進丁所有
    、系爭Ｂ建物及系爭Ｇ建物為被告林添進所有，系爭Ｃ建物
    為被告林文章所有，均屬未保存登記建物，長年占用系爭土
    地等情，業據其提出土地登記謄本、現場照片為證（見本院
    卷第7頁、第21頁），並經本院於100年3月31日、同年6月20
    日會同兩造及彰化縣二林地政事務所人員至現場勘測屬實，
    此有勘驗筆錄、現場略圖、土地複丈成果圖附卷可稽（見本
    院卷第29頁至第32頁、第56頁至第60頁），且為被告所不爭
    執，堪認原告此部分之主張為真實。
四、按所有人對於無權占有或侵奪其所有物者，得請求返還之。
    對於妨害其所有權者，得請求除去之；各共有人對於第三人
    ，得就共有物之全部為本於所有權之請求。但回復共有物之
    請求，僅得為共有人全體之利益為之。民法第767條第1項、
    第821條定有明文。次按以無權占有為原因，請求返還所有
    物之訴，被告對於原告就其物有所有權之事實無爭執，而僅
    以非無權占有為抗辯者，原告於被告無權占有之事實，無舉
    證責任。被告應就其取得占有，係有正當權源之事實證明之
    。如不能證明，則應認原告之請求為正當。最高法院72年度
    台上字第1552號、第2516號裁判意旨可供參照。經查，被告
    林進丁所有系爭Ａ建物、被告林添進所有系爭Ｂ、Ｇ建物及
    被告林文章所有系爭Ｃ建物，確占用系爭土地，業如前述，
    被告雖辯稱其等認為系爭土地為其所有，蓋因其祖先均在系
    爭土地上居住使用云云，惟被告就其等有何占有使用系爭土
    地之合法權源，並未盡舉證責任，是以原告主張被告之上開
    建物無權占有系爭土地，應屬可採。從而，原告本於所有權
    之法律關係，請求被告將前揭無權占用系爭土地之建物拆除
    並將占用之土地交還原告，於法即屬有據，應予准許。至原
    告訴請被告林進丁拆除系爭Ｅ建物，惟按未辦理建物所有權
    第一次登記，須出資之原始建造人始能取得所有權。是以現
    占有人必直接或輾轉自原始建造人處受讓該房屋，始得認其
    有事實上處分權（最高法院97年度台上字第2158號判決意旨
    參照）。查系爭Ｅ建物係未辦理保存登記之建物，揆諸前揭
    說明，房屋之拆除，為事實上之處分行為，未經辦理所有權
    第一次登記之建物，僅所有人或有事實上處分權之人，方有
    拆除之權限。惟系爭Ｅ建物業據被告林進丁表示為其兄林立
    所建，僅出借其使用，原告復未舉證證明被告林進丁為系爭
    Ｅ建物之事實上處分權人，揆諸前開說明，原告訴請被告林
    進丁拆除系爭Ｅ建物，於法自非有據。
五、綜上所述，原告依民法第821條、767條規定，請求被告林進
    丁應將系爭Ａ建物拆除、被告林添進應將系爭Ｂ建物及系爭
    Ｇ建物拆除、被告林文章應將系爭Ｃ建物拆除，並均應將上
    開占用土地返還原告及其他共有人，洵屬正當，應予准許。
    至原告訴請被告林進丁拆除系爭Ｅ建物部分，因被告林進丁
    並非事實上處分權人，自無拆除之權利，是原告該部分之請
    求，即無理由，應予駁回。
六、原告陳明願供擔保聲請宣告假執行，就其勝訴部分，核無不
    合，爰酌定相當之擔保金額准許之。至原告敗訴部分，其假
    執行之聲請失所附麗，應予駁回。
七、本件事證已臻明確，兩造其餘之攻擊防禦方法及所提之證據
    ，經本院審酌後，認與判決結果不生影響，爰毋庸一一論述
    ，併此敘明。
八、訴訟費用負擔之依據：民事訴訟法第79條、第85條第1項。
中    華    民    國  100    年    7    月    29    日
                  民事第三庭    法  官  尚安雅
以上正本係照原本作成。
如對判決上訴，應於判決送達後20日內向本院提出上訴狀（須附
繕本）。如委任律師提起上訴者，應一併繳納上訴審裁判費。
中    華    民    國  100    年    7    月    29    日
                                書記官  陳文俊
附圖：